臺灣臺南地方法院民事判決　　　　　　　　　　　九十一年度訴字第一一一六號
　　原　　　告　甲○○
　　　　　　　　丙○○
　　被　　　告　乙○○
右當事人間請求履行契約等事件，本院判決如左：
    主    文
原告之訴及假執行之聲請均駁回。
訴訟費用由原告負擔。
    事    實
甲、原告方面：
一、聲明：請求判決：
  （一）被告乙○○應將坐落台南縣善化鎮○○段○○段八五一號旱面積三四二二平
        方公尺土地所有權應有部分三分之一移轉登記與原告甲○○。
  （二）被告乙○○應將坐落台南縣善化鎮○○段○○段八五一號旱面積三四二二平
        方公尺土地所有權應有部分三分之一移轉登記與原告丙○○。
  （三）原告願供擔保，請准宣告假執行。
二、陳述：
  （一）原告甲○○、丙○○係父子關係，被告乙○○係原告甲○○之弟、原告丙○○之叔父。民國（下同）七十七年九月廿六日，原告甲○○之父龍萬祥（原
        告丙○○之祖父、被告乙○○之父）召集全家族分配家產之時，就當時登記
        在其名下，坐落台南縣善化鎮○○段○○段八五一號旱面積三四二二平方公
        尺土地，已約定應分配由原告甲○○、丙○○及被告乙○○三人各取得三分
        之一共有權，經兩造及全家族同意，立有分配紀錄一份可考。
  （二）豈料被告乙○○於八十七年間，竟未知會原告二人，即私自將前項土地辦理
        移轉登記在其個人名下單獨所有，違背前項約定，造成原告二人損失。原告
        於近日才發覺上情，乃經由原告甲○○父親龍萬祥簽名見證，書立協議書一
        份，要求被告乙○○承認原告就本件土地之共有權利，豈料被告完全不顧兄
        弟親屬情誼，仍藉故悍然拒絕。
  （三）原告不得已，乃依前項家產分配紀錄之協議內容及民法不當得利法律關係提
        起本訴，請求被告乙○○應將前開土地所有權應有部份三分之一移轉登記與
        原告甲○○、所有權應有部分三分之一移轉登記與原告丙○○。
三、證據：提出家產分配決議紀錄、土地登記簿謄本、協議書各一份（以上均影本）
    。
乙、被告方面：
一、聲明：
  （一）請求判決駁回原告之訴。
  （二）如受不利之判決，請准供擔保免為假執行。
二、陳述：
  （一）原告起訴狀證一之「會議」紀錄為兩造父親，原告丙○○祖父龍萬祥於七十
        七年九月二十六日，母親往生塋域落成時預為分配其名下財產及祭祀公業房
        份權利，並非兩造對系爭坐落台南縣善化鎮○○段○○段八五一地號土地所
        有權互為協議移轉處分，故該會議紀錄性質充其量僅能證明父親龍萬祥當時
        有為土地贈與意思及各該土地贈與對象，合先敘明。
  （二）按民法債編施行前發生之債，除本施行法有特別規定外，不適用民法債編之
        規定，其在修正施行前發生者，除本施行法有特別規定外，亦不適用修正施
        行後規定，為民法債編施行法第一條規定不溯及既往原則。而本件原告主張
        之會議紀錄時間及被告將原為父親所有系爭土地移轉登記予自己名下時間分
        別為七十七年九月二十六日與八十七年十一月十六日，俱在八十八年四月二
        十一日民法債編修正之前，是關於兩造父親龍萬祥贈與行為是否適法自應以
        修正前法律為斷。
  （三）又修正前民法第四百零七條規定「以非經登記不得移轉之財產為贈與者，在
        未為移轉登記前，其贈與不生效力」，依最高法院歷來見解固認所謂不生效
        力係指贈與在未為移轉登記前不生物權移轉效力，受贈人當非不得本於贈與
        之債權契約，請求移轉登記。惟修正前民法第四百零八條第一項前段復規定
        贈與物未交付前，贈與人得撤銷其贈與。準此，被告父親於七十七年間口頭
        承諾要將系爭土地平均分配贈與兩造三人後，因情事變更撤銷原贈與之意思
        表示，而將土地單獨贈與被告一人自非法所不許。
  （四）查本件原告二人因父親龍萬祥七十七年承諾分配贈與土地後即陸續移轉登記
        取得伊等受贈土地，除持向金融機構抵押貸款花費一空外，更以龍萬祥名義
        為連帶保證人擔保其等借款，幾將先祖遺留土地散盡一空，父親萬祥為保全
        其餘產業始於八十七年九月間交付印鑑及土地權狀將系爭土地贈與被告單獨
        一人，有贈與契約為憑，故被告係因該次贈與行為取得系爭土地所有權。
  （五）詎原告父子不思檢討其等作為，事後查知父親撤銷贈與系爭土地之意思表示
        而由被告單獨取得所有權，竟為再以土地借錢花用謀其私利目的，自擬一份
        協議書，在被告未予簽名同意該協議內容時即趁父親與其同住之便誘騙不知
        情之父親於協議書上簽名「見證」，試問，被告本不同意該協議內容亦未簽
        名，父親何能事先見證兩造將來可能之「合意」﹖足見原告為謀財產無所不
        用其極，全然未顧及家族利益。
  （六）綜上所述，家產分配紀錄純為兩造父親先前為分配財產所為意思表示紀錄，
        非為贈與所立之字據，更非兩造就系爭土地處分所為協議，今原告請求被告
        依協議內容履行義務實為無稽。又被告係因父親贈與而取得系爭土地所有權
        要無不當得利之情，原告主張洵無理由，應予駁回。
三、證據：提出贈與契約書一件。
    理    由
一、原告起訴主張訴外人即原告甲○○、被告乙○○之父龍萬祥於七十七年九月二十
    六日召集家族分配家產，將原登記其名下坐落台南縣善化鎮○○段○○段八五一
    地號、面目旱、面積三四二二平方公尺之土地，分配由原告甲○○、丙○○及被
    告乙○○三人共有，各應有部分三分之一，詎被告乙○○於八十七年間，擅自將
    系爭土地辦理移轉登記為其單獨所有，違背前項約定，原告於近日發覺上情，乃
    於九十一年四月二十一日經由龍萬祥簽名見證，書立協議書，要求被告簽名承認
    兩造就系爭土地之共有權利，為被告拒絕，因而本於履行家產分配紀錄之協議內
    容及不當得利之法律關係，提起本訴；被告對七十七年九月二十六日家產分配決
    議紀錄不爭執，惟以依八十八年四月二十一日修正前民法第四百零七條、四百零
    八條第一項之規定，系爭土地未經移轉登記前，其贈與不生效力，龍萬祥於八十
    七年間將土地辦理移轉登記為被告所有，撤銷前所為贈與之意思表示，於法無違
    ，九十一年四月二十一日協議書內容未經被告同意，被告亦未簽名，被告係因父
    親龍萬祥贈與而取得系爭土地所有權，無不當得利情事等語資為抗辯。
二、原告主張系爭土地原登記為龍萬祥所有，七十七年九月二十六日龍萬祥召集家族
    分配家產，將系爭土地分配與兩造三人共有，各分得應有部分三分之一，提出家
    產分配決議紀錄附卷，為被告所不爭執，堪信為真實。則本件兩造爭點在於（一
    ）被告是否受該家產分配決議之拘束，將系爭土地應有部分各三分之一，分別移
    轉登記為原告二人所有？（二）被告於八十七年取得系爭土地所有權有無不當得
    利之情事？
三、按「民法債編施行前發生之債，除本施行法有特別規定外，不適用民法債編之規
    定；其在修正施行前發生者，除本施行法有特別規定外，亦不適用修正施行後之
    規定。」，民法債編施行法第一條定有明文。查民法債編第二章第四節贈與之規
    定於八十八年四月二十一日公布修正，民法債編施行法就贈與一節復無特別規定
    ，則本件兩造爭執之贈與事實均發生於公布修正前，自應適用修正前民法之規定
    以定其法律關係，合先說明。
四、按「贈與，因當事人一方以自己之財產，為無償給與他方之意思表示，經他方允
    受而生效力」，修正前民法第四百零六條定有明文。附卷兩造不爭執之七十七年
    九月二十六日分配家產決議紀錄，係訴外人龍萬祥就其名下所有不動產分配予其
    繼承人所為之紀錄，觀其內容，係龍萬祥以第一人稱之方式口述，除就各繼承人
    應分得部分列出明細外，尚有龍萬祥就如何為此項分配所為之說明，並徵詢各繼
    承人之意見後作成之紀錄，易言之，係將龍萬祥口述之意思表示形之於文字作成
    紀錄，所處分之各該不動產既為龍萬祥所有，究其性質自屬贈與之意思表示，各
    受贈人就各該不動產與為贈與之龍萬祥間發生贈與之法律關係，尚難認係各受贈
    人相互間權利義務關係所為之協議，原告據此請求被告移轉所有權應有部分，自
    屬無據。
五、被告主張其取得系爭土地所有權係父親龍萬祥之意，是龍萬祥帶伊去登記的，雖
    為原告所否認，惟查：
  （一）龍萬祥於七十七年九月二十六日將系爭土地贈與兩造共有後，迄至八十七年
        十一月十六日再以贈與為原因，將系爭土地所有權移轉登記為被告單獨所有
        ，在此期間，系爭土地之所有權人一直為龍萬祥，此有台南縣新化地政事務
        所檢送之土地所有權異動資料附卷可稽。龍萬祥於八十七年十一月十六日將
        系爭土地所有權移轉登記為被告所有，其原因原記載「買賣」，嗣於九十一
        年間始更正為「贈與」，惟核閱其八十七年十一月五日土地登記申請書所檢
        附之附件係「贈與契約」，併列「贈與人龍萬祥」、「受贈人乙○○」，且
        附有贈與稅土地增值稅免稅證明書、贈與稅不計入贈與總額證明書，認土地
        登記簿原記載「買賣」，應屬誤載。
  （二）證人龍萬祥於九十一年九月二十三日言詞辯論期日已證述：有在八十七年十
        一月十六日將土地贈與被告單獨所有，有去代書那裡辦登記，核閱系爭土地
        八十七年移轉登記資料除贈與契約外，尚包括龍萬祥之土地所有權狀、印鑑
        證明書，復參照證人即原告甲○○、被告乙○○之妹龍秋吟證述：「我回去
        看我父親時，我父親說有土地要給乙○○，但我不知道是那塊土地，後來他
        們說要去代書那裡，我就跟著去，到代書那裡我聽我爸爸說是要把土地贈與
        乙○○，但我不知道代書是辦買賣或贈與，這塊土地原本是在我父親名下，
        當時我與乙○○、父親三人一起去」等語，足認龍萬祥於八十七年十一月十
        六日確有將系爭土地贈與被告，且辦理所有權移轉登記。
    從而，龍萬祥雖於七十七年九月二十六日將系爭土地贈與兩造共有，而使兩造與
    龍萬祥間發生贈與之法律關係，然贈與契約究屬債權契約，其力僅存在於債之
    關係之特定人間，龍萬祥既未辦理移轉所有權登記予兩造，不論上開贈與效力如
    何，其仍為系爭土地所有權人，則其嗣後於八十七年十一月十六日將系爭土地贈
    與被告，並辦理所有權移轉登記為被告單獨所有，仍屬處分自己之財產，非法所
    不許，被告據而取得系爭土地之全部所有權，尚非無法律上原因而受利益，自無
    不當得利可言。
六、至原告提出九十一年四月二十一日經龍萬祥於見證人欄簽名之協議書，主張原告
    就系爭土地各有所有權應有部分三分之一之權利及被告願無條件配合辦理移轉所
    有權應有部分予原告所有等情，查該協議書已為被告否認，其上無被告簽名，原
    告復未舉證證明被告有同意協議書之內容。雖原告聲請傳訊之證人胡茂元證述：
    「龍萬祥說有一塊土地，地目有田、有建，要給兄弟三人平分，當時土地分家大
    致都分好了，但有一塊地要三人平分，但那塊地被乙○○過戶了．．．龍萬祥沒
    有跟我講為何土地會過戶在乙○○名下」、「龍萬祥是二、三年前曾經跟我說過
    土地的事情，說土地要分成三份，那時龍萬祥就有說土地過戶在乙○○名下」等
    語，惟龍萬祥既於八十七年十一月十六日將系爭土地贈與被告，並辦理所有權移
    轉登記，自斯時起已非系爭土地所有權人，其嗣後就系爭土地所為任何處分行為
    ，均屬無權處分，依民法第一百一十八條第一項「無權利人就權利標的物所為之
    處分，經有權利人之承認始生效力」，原告既未證明被告同意移轉系爭土地所有
    權應有部分，證人龍萬祥亦否認有贈與系爭土地為兩造共有之意思，則上開協議
    書及證人胡茂元之陳述，尚不足為原告請求被告移轉系爭土地所有權應有部分之
    依據。
七、綜上所陳，原告依家產分配決議紀錄、協議書等請求被告履行契約，及依不當得
    利之法律關係，請求被告辦理系爭土地所有權應有部分移轉登記，洵無理由，應
    予駁回。
八、原告之訴既經駁回，其假執行之聲請已失所附麗，應併駁回之。
九、結論：本件原告之訴為無理由，依民事訴訟法第七十八條，判決如主文。
中　　　華　　　民　　　國　　九十一　　年　　　十　　　月　　　七　　　日
                                臺灣臺南地方法院民事第三庭
~B法　　　官　林逸梅
右為正本係照原本作成
如對本判決上訴，須於判決送達後廿日內向本院提出上訴狀
中　　　華　　　民　　　國　　九十一　　年　　　十　　　月　　　七　　　日
~B法院書記官　魏芝雯
